臺灣高等法院民事判決
109年度上易字第1286號
上  訴  人  彭俊隆  
訴訟代理人  戴文進律師
被 上訴 人  彭信銘  

訴訟代理人  林明正律師
複 代理 人  蔡金峰律師
上列當事人間請求排除侵害等事件，上訴人對於中華民國109年9
月10日臺灣桃園地方法院109年度訴字第74號第一審判決提起上
訴，本院於110年7月27日言詞辯論終結，判決如下：
    主      文
上訴駁回。
第二審訴訟費用由上訴人負擔。
    事實及理由
本件上訴人於原審起訴及本院主張：
㈠伊將所有之門牌號碼桃園市○○區○○路○段000號房屋（下稱系爭房屋）出租予訴外人郭勝雄，並由郭勝雄與其子即訴外人郭諺呈（下合稱郭勝雄等2人）在系爭房屋經營佛具行。因系爭房屋分別占有被上訴人所有坐落桃園市○○區○○段00地號土地（下稱系爭00號土地）面積305.74平方公尺，及被上訴人與訴外人彭信文、彭信榮（下合稱被上訴人等3人）所共有坐落同區○○段000地號土地（下稱000號土地）面積7.06平方公尺等土地（兩者占用之土地合稱為系爭土地）。被上訴人等3人前向原法院起訴請求上訴人與郭勝雄等2人等回復原狀等事件，經原法院以105年度訴字第1482號判決判命伊應於郭勝雄等2人自系爭房屋遷出後，拆除系爭房屋並將系爭土地回復原狀並分別返還被上訴人等3人，及自民國105年9月21日起自返還所系爭土地之日止，按月給付被上訴人新臺幣（下同）2萬8,781元，並於106年12月18日確定（下稱前案判決）。惟被上訴人未依法聲請強制執行，反將伊所有之系爭房屋出租予郭勝雄，其等約定租賃期間為106年10月27日起至108年4月30日止，被上訴人出租系爭房屋之行為，已妨害伊基於所有人地位使用收益系爭房屋之權利，並受有出租系爭房屋所得租金利益，伊得依民法第179條請求被上訴人給付其上開期間所受領之租金計64萬8,500元。另被上訴人於郭勝雄等2人遷出系爭房屋後，自108年5月2日起至109年4月20日止，在系爭房屋外圍之系爭00號土地上設置鐵皮圍籬（下稱系爭圍籬），妨害伊使用系爭房屋之權利，並使伊無從履行拆屋還地義務，並致伊依前案判決應給付被上訴人之不當得利金額持續增加，而受有每月2萬8,781元之損害，故伊得依民法第184條第1項前段之規定，請求被上訴人賠償上開期間所受之損害計33萬4,819元。為此，爰依民法第179條、第184條第1項前段之規定，請求被上訴人如數給付，並聲明：⒈被上訴人應給付上訴人98萬3,319元，及自109年6月9日起至清償日止，按週年利率5%計算之利息。⒉願供擔保請准宣告假執行。　
㈡被上訴人將伊所有系爭房屋出租與郭勝雄，且伊積極履行拆除
  系爭房屋之義務卻經被上訴人阻撓，均確屬實情，原判決僅片
  面擷取租賃契約之一二語，未審酌整體契約權利義務關係、伊
  於前案判決強制執行程序多次表達拆除系爭房屋之意見、臺灣
  高等檢察署108年上聲議字第3267號處分書之認定，及伊拆除
  系爭房屋應以郭勝雄等2人自系爭房屋遷出為前提，其認事用
  法，應有違誤。
被上訴人則以：伊與郭勝雄等2人間所訂租賃契約之標的物為系
  爭00號土地，而非系爭房屋，伊從未占有系爭房屋，上訴人亦
  未受有損害。又前案判決於106年11月21日確定後，上訴人本
  有拆屋還地之義務，然至伊於109年4月3日收受上訴人起訴狀
  前，上訴人未曾有要拆除系爭房屋之表示；且伊於郭勝雄等2
  人搬離系爭房屋後，係為避免他人再次無權占有系爭00號土地
  ，始於108年5月4日搭設系爭圍籬，伊收受起訴狀後，亦隨即
  於109年4月20日將之拆除，未妨礙上訴人拆屋還地等語，資為
  抗辯。
原審就上訴人之請求，判決上訴人敗訴，上訴人不服，提起上
  訴，並聲明：㈠原判決廢棄；㈡被上訴人應給付上訴人98萬3,31
  9元及自109年6月9日起至清償日止，按週年利率5%計算之利息
  。被上訴人則為答辯聲明：上訴駁回。
兩造所不爭執之事項：
㈠系爭房屋為上訴人所有，其原將系爭房屋出租予郭勝雄，而由
  郭勝雄等2人經營佛具行，有房屋租賃契約書、房屋稅籍證明
  書可參（見原審簡字卷第17頁、訴字卷第49頁）。
㈡系爭00號土地為被上訴人所有，000號土地為被上訴人等3人所
  共有；系爭房屋分別占有系爭土地。
㈢被上訴人等3人向原法院起訴請求上訴人與郭勝雄等2人等回復
  原狀等事件，經原法院於106年10月17日以前案判決，其中主
  文第1、3項判命郭勝雄等2人應遷出系爭房屋，上訴人於郭勝
  雄等2人遷出後，應將系爭房屋拆除，將系爭土地回復原狀，
  並分別返還00號土地所有人即被上訴人，及000號土地共有人
  即被上訴人等3人（下稱系爭拆屋判決），主文第2、4項判命
  上訴人自105年9月21日起至返還00號土地、000號土地之日止
  ，分別按月給付被上訴人2萬8,131元、650元（下稱系爭不當
  得利判決，至其餘之勝敗部分，與本件無關，不予贅述），並
  於106年12月18日確定，有前案判決書及確定證明書可參（見
  原審簡字卷第8-16頁，訴字卷第27-47頁）。
㈣被上訴人等3人於107年2月12日執前案判決及確定證明書為執行
  名義，聲請原法院以107年度司執字第12233號拆屋還地等執行
  事件，對上訴人與郭勝雄等2人就前案判決所命之內容為強制
  執行（下稱107年執行事件），原法院於108年3月27日裁定駁
  回系爭拆屋判決部分之執行。
㈤被上訴人與郭勝雄於107年4月29日簽訂房屋租賃契約，租期自1
  06年10月27日起至107年4月30日止；嗣兩人再於107年4月29日
  簽訂租賃契約，租期自107年5月1日起至108年4月30日止（下
  合稱系爭租約），有房屋租賃契約、租賃契約可參（見原審訴
  字卷第99-105、247-251頁）。　
㈥上訴人於108年3月7日執其與郭勝雄經公證之房屋租賃契約書為
  執行名義，聲請原法院以108年度司執字第17911號返還房屋等
  事件，就郭勝雄遷出系爭房屋及給付租金本息、違約金本息為
  強制執行（下稱108年執行事件），郭勝雄於108年4月30日搬
  遷完畢（見108年5月20日執行筆錄）。
㈦被上訴人於108年5月4日僱工設置系爭圍籬。
㈧上訴人於108年9月18日向原審起訴本件（見原審簡字卷第4頁）
  。
㈨被上訴人等3人於109年1月10日執前案判決及確定證明書為執行
  名義，聲請原法院以109年度司執字第3171號回復原狀等執行
  事件，對上訴人就系爭拆屋判決及系爭不當得利判決部分為強
  制執行（下稱109年執行事件），兩造於執行時，就系爭圍籬
  部分之主張如下：
⒈兩造於109年4月13日原法院現場執行時，上訴人表示：因系爭
  圍籬無法自動履行；被上訴人表示：當天上午拆除面臨萬壽路
  之兩片鐵皮供進出履勘。
⒉被上訴人於109年4月20日陳報：已於109年4月20日拆除系爭圍
  籬。
本件之爭點：㈠上訴人依民法第179條之規定，請求被上訴人給
  付其自郭勝雄處所受領之租金計64萬8,500元，是否有理由？㈡
  上訴人依民法第184條第1項前段之規定，請求被上訴人賠償因
  其設置系爭圍籬，致上訴人無法履行拆除系爭房屋、返還系爭
  土地所受之損害計33萬4,819元，是否有理由？茲分別析述如
  下： 
㈠上訴人依民法第179條之規定，請求被上訴人給付其自郭勝雄處
  所受領之租金計64萬8,500元，為無理由：
⒈按依不當得利之規定請求受益人返還其所受領之利益，原則上
  應由受損人就不當得利請求權成立要件中「無法律上之原因」
  ，即對於不存在之權利而為給付之事實負舉證責任，至所謂侵
  害型不當得利（又稱權益侵害之不當得利），乃指無法律上之
  原因，侵害歸屬他人權益內容而獲有利益。由於侵害歸屬他人
  權益之行為，本身即為無法律上之原因，主張依此類型之不當
  得利請求返還利益者（即受損人），固無庸就不當得利成立要
  件中之無法律上之原因舉證證明，惟仍須先舉證受益人取得利
  益，係基於受益人之「侵害行為」而來，必待受損人舉證後，
  受益人始須就其有受利益之法律上原因，負舉證責任，方符舉
  證責任分配之原則（最高法院109年度台上字第763號判決要旨
  參照）。本件上訴人主張被上訴人將其所有之系爭房屋出租予
  郭勝雄，而受有出租系爭房屋所得租金利益，致妨害上訴人基
  於所有人地位使用收益系爭房屋之權利，而受有損害等語，則
  上訴人主張被上訴人之不當得利，屬於「非給付型不當得利」
  中之「權益侵害不當得利」，自應由上訴人就被上訴人有何侵
  害事實存在之積極要件負舉證責任。
⒉經查：
⑴上訴人主張被上訴人出租其所有系爭房屋，固據提出系爭租約
  為證（見原審卷第99-105頁），惟查，被上訴人與郭勝雄於10
  7年4月29日分別簽訂二份房屋租賃契約（即系爭租約），租賃
  標的物所在地均記載為「桃園市○○區（應係○○區之誤載）○○里
  ○○路○段000號」（下稱系爭000號），其中第一份租約約定租
  賃期間為106年10月27日起至107年4月30日止、每月租金2萬6,
  800元，並附記於107年4月29日一次付清16萬8,500元（下稱10
  6年10月租約）；第二份租約約定租賃期間為107年5月1日起至
  108年4月30日止、每月租金4萬元（下稱107年5月租約）等情
  ，有房屋租賃契約可參（見原審卷第99-105頁）。是依系爭租
  約記載之租賃標的物為系爭000號，與系爭房屋之門牌為000號
  ，兩者並不相同，自有進一步探究系爭租約標的為何之必要，
  尚難僅憑系爭租約之內容即得推論系爭租約之租賃標的為系爭
  房屋。
⑵被上訴人與郭勝雄於107年5月30日簽訂租賃契約，將原契約名
  稱之「房屋租賃契約」，及第1條之「房屋所在地及使用範圍
  」，其中之「房屋」二字刪除，而將租賃標的物所在地及使用
  範圍記載為「桃園市○○區○○段00地號」，約定租賃期間為107
  年5月1日起至108年4月30日止、每月租金4萬元，郭勝雄並交
  付面額為4萬元之支票12張予被上訴人，用以支付自107年6月1
  日起之租金（下稱修正107年5月租約），有租賃契約可參（見
  原審卷第247-251頁）。是核107年5月租約與修正107年5月租
  約之內容，兩者之締約人、約定之租賃期間及租金均相同，但
  租賃標的則由系爭000號房屋變更為系爭00號土地。　
⑶證人即郭勝雄之子郭諺呈於原審證稱：伊父子向上訴人承租系
  爭房屋已逾30年，但因為兩造間家族問題發生爭執，於兩造訴
  訟過程中，我們也被列為被告而參與訴訟，前案判決後，被上
  訴人來找我們稱系爭房屋有用到他們的土地，必須支付租金才
  能繼續承租，雙方即以郭勝雄與上訴人間租約比例計算每月租
  金為2萬6,800元，自106年10月27日至107年4月30日共計6.13
  個月之租金加計利息，合計16萬8,500元，由伊一次付清；另
  伊父與被上訴人簽訂自107年5月1日起至108年5月30日止之租
  約，伊開立每張面額4萬元、共12張之支票予被上訴人，用以
  支付每月租金；我們是長期向上訴人承租，但被上訴人持前案
  判決書證明土地是他的，叫我們馬上離開，如果沒有付錢給被
  上訴人的話，可能馬上被趕走，只能向被上訴人承租，且當時
  與上訴人的租約還沒有到期，因此等於重覆支付兩造房租；伊
  父與被上訴人簽訂系爭租約時，伊在場，向上訴人承租的是00
  0號之系爭房屋，系爭租約之標的則為系爭000號，是被上訴人
  說他們分割開來後，其門牌號碼會是000號；原本向被上訴人
  承租時，是房屋加上土地一起承租，後來改成只有承租土地，
  伊認為更改也是可以；伊與被上訴人簽立107年5月租約後，被
  上訴人稱租約文字有問題需要修改，伊也同意修改而變更為僅
  承租土地，因為我們確實有占用被上訴人的土地，我們只是想
  要支付租金後，可以繼續在那邊，我們只是單純向兩造都承租
  是否可以保持原狀等語（見原審卷第162-167頁）。是以，郭
  諺呈前揭證述之內容，核與系爭租約及修正107年5月租約之內
  容大致相符，堪信為真實。因此，被上訴人與郭勝雄於107年4
  月29日簽訂系爭租約時，固將租賃標的記載為系爭000號房屋
  ，但兩人締約時認知之租賃標的，顯非門牌號碼000號之系爭
  房屋，且兩人旋即於107年5月30日簽訂修正107年5月租約，將
  契約名稱之「房屋」二字刪除，並記載租賃標的物為系爭00號
  土地，佐以，郭勝雄等2人主觀上亦認其等向上訴人承租之系
  爭房屋，確有占用被上訴人所有之系爭00號土地，因此同意向
  被上訴人承租此占用之土地，並同時向兩造都承租，使其等得
  以繼續保持原狀使用等情，堪認被上訴人與郭勝雄締結系爭契
  約時之真意，應係以系爭00號土地為租賃標的物。參以，上訴
  人與郭勝雄間所定系爭房屋之租賃期限為104年6月29日至107
  年6月28日止，有房屋租賃契約書在卷可稽（見桃簡字卷第17-
  18頁），另證人郭諺呈證稱：郭勝雄有與上訴人簽訂系爭租約
  ，且上訴人曾說過要繼續出租原本地點，伊才會於106年10月2
  7日至107年6月28日間，同時支付租金予兩造等語（見原審卷
  第164-167頁），益證郭勝雄等2人均係認知系爭房屋之出租人
  為上訴人，始會繼續支付數月租金予上訴人。蓋郭勝雄與被上
  訴人簽訂系爭租約，倘除有向被上訴人承租系爭00號土地之意
  思外，亦含承租系爭房屋之意思，衡情自無就同一租賃標的物
  之系爭房屋已向被上訴人承租而支付租金之情形下，再同時支
  付系爭房屋之租金予上訴人之理？準此，被上訴人抗辯其僅係
  將系爭00號土地出租予郭勝雄一節，非屬全然無據。
⑷綜上，被上訴人與郭勝雄簽訂系爭租約及修正105年5月租約，
  將系爭00號土地出租予郭勝雄，而自郭勝雄處受領租金，既係
  基於其等所訂之前揭租約，自非無法律上原因。且上訴人所舉
  證據，亦不足證明被上訴人受領此租金之利益，係基於其出租
  上訴人所有之系爭房屋之侵害行為而來，則上訴人依民法第17
  9條規定，請求被上訴人給付其自郭勝雄處所受領之租金64萬8
  ,500元，洵屬無據。　
㈡上訴人依民法第184條第1項前段之規定，請求被上訴人賠償因
  其設置系爭圍籬，致上訴人無法履行拆除系爭房屋、返還系爭
  土地所受之損害計33萬4,819元，為無理由：
⒈按民法第184條第1項前段所定侵權行為之成立，須行為人因故
  意過失不法侵害他人權利，亦即行為人須具備歸責性、違法性
  ，並不法行為與損害間有因果關係，始能成立，且主張侵權行
  為損害賠償請求權之人，對於侵權行為之成立要件應負舉證責
  任。就歸責事由而言，無論行為人因作為或不作為而生之侵權
  責任，均以行為人負有注意義務為前提，在當事人間無一定之
  特殊關係之情形下，行為人對於他人並不負一般防範損害之注
  意義務。又就違法性而論，倘行為人所從事者為社會上一般交
  易行為或經濟活動，除被害人能證明其具有不法性外，亦難概
  認為侵害行為，以維護侵權行為制度在於兼顧「權益保護」與
  「行為自由」之旨意（最高法院108年度台上字第1990號判決
  要旨參照）。再按所有人，僅得於法令限制之範圍內，自由使
  用、收益、處分其所有物，並排除他人之干涉，此觀民法第76
  5條之規定自明。所稱「法令限制」，係指法律或行政機關依
  法律之授權所頒布之命令，對所有人之自由使用、收益、處分
  其所有物及排除他人之干涉，設有限制者而言。
⒉查依前案判決所命之內容，郭勝雄等2人應遷出系爭房屋，上訴
  人於郭勝雄等2人遷出後，應將系爭房屋拆除，將系爭土地回
  復原狀，並分別返還系爭00號土地所有人即被上訴人，及000
  號土地共有人即被上訴人等3人，嗣郭勝雄於108年4月30日自
  系爭房屋搬遷完畢後，被上訴人即於108年5月4日僱工在系爭0
  0號土地上設置系爭圍籬（見不爭執事項㈢、㈥、㈦）。因此，被
  上訴人為系爭00號土地所有人，依前所述，除有法令限制外，
  本得自由使用、收益、處分其所有系爭00號土地及排除他人之
  干涉，則被上訴人在系爭00號土地上設置圍籬，自難指為不法
  ，上訴人亦無權請求被上訴人將之除去。且被上訴人抗辯郭勝
  雄搬離系爭房屋後，其為避免他人再無權使用其所有之系爭00
  號土地，始在其系爭00號土地上設置系爭圍籬一節，為社會上
  一般正常所有權人維護所屬土地，避免遭他人占用之行為相當
  ，尚不具有不法性，應可認定。又被上訴人與上訴人並無一定
  之特殊關係，其對於上訴人所有系爭房屋之使用或拆除，即不
  負任何防止損害發生之注意義務，應可認定。從而，被上訴人
  於郭勝雄搬離系爭房屋後，在其所有之系爭00號土地上設置系
  爭圍籬，以避免他人無權使用系爭00號土地之行為，係其本於
  系爭00號土地所有權人之地位行使所有權之行為，為社會上一
  般交易行為或經濟活動，自不能概指其在所有之系爭00號土地
  上設置圍籬為侵害行為。此外，上訴人復未能舉證證明被上訴
  人在其自己所有之系爭00號土地上設置系爭圍籬之行為，具有
  違法性或歸責性，自難令被上訴人就此設置圍籬之行為負侵權
  行為損害賠償責任。故上訴人依民法第184條第1項前段之規定
  ，請求被上訴人賠償因其設置系爭圍籬，致上訴人無法履行拆
  除系爭房屋、返還系爭土地所受之損害計33萬4,819元，亦乏
  所據。
綜上所述，上訴人依民法第179條、第184條第1項前段之規定，
  請求被上訴人給付上訴人98萬3,319元，及自109年6月9日起至
  清償日止，按週年利率5%計算之利息，於法無據，不應准許；
  其假執行之聲請亦失所依據，應併予駁回。原審為上訴人敗訴
  之判決，並駁回假執行之聲請，即無不合，上訴論旨指摘原判
  決不當，求予廢棄改判，為無理由，應駁回其上訴。
本件事證已臻明確，兩造其餘之攻擊或防禦方法及所用之證據
  ，經本院斟酌後，認為均不足以影響本判決之結果，爰不逐一
  論列，附此敘明。
據上論結，本件上訴為無理由，依民事訴訟法第449條第1項、
  第78條，判決如主文。
中　　華　　民　　國　　110 　年　　8 　　月　　17　　日
                  民事第十一庭  
                        審判長法  官  李慈惠
                              法  官  陳婷玉
                              法  官  謝永昌
正本係照原本作成。
不得上訴。
中　　華　　民　　國　　110 　年　　8 　　月　　17　　日
　　　　　　　　　　　　　    書記官　王增華